ACORDAO-COMPLETO-2531059

ACÓRDÃO 1172/2022 ATA 19/2022 - PLENÁRIO

VISTOS, relatados e discutidos estes autos que , no presente momento, tratam de inspeção realizada no Tribunal Regional do Trabalho da 5ª Região (TRT-BA) para avaliar a situação do prédio construído a partir do suposto Convênio n.º 09.52.10.00239-35 celebrado com a Caixa Econômica Federal (Caixa) sob o valor total de R$ 320 milhões para a viabilização de condições econômico-financeiras em prol da construção da nova sede do TRT-BA diante da original prolação do Acórdão 2635/2011-TCU-Plenário;
ACORDAM os Ministros do Tribunal de Contas da União, reunidos em Sessão do Plenário, ante as razões expostas pelo Relator, em:
9.1. assinalar, como prejudicadas, as determinações proferidas pelo item 9.3 do Acórdão 3017/2015-TCU-Plenário, com a modificação pelo Acórdão 26/2017-TCU-Plenário, e pelo item 1.8.1 do Acórdão 975/2017-TCU-Plenário;
9.2. enviar a cópia do presente Acórdão, com o Relatório e a Proposta de Deliberação, além do parecer da unidade técnica, aos seguintes destinatários:
9.2.1. à administração do Tribunal Regional do Trabalho da 5ª Região (TRT-BA) , para ciência; 
9.2.2. ao Conselho Superior da Justiça do Trabalho e ao Conselho Nacional de Justiça, para ciência em suplemento às informações prestadas no âmbito do TC Processo 034.780/2016-5 (apensado) ; e
9.3. promover o arquivamento do presente processo, nos termos do art. 169 do RITCU.

Relatório de inspeção para examinar questões relativas a convênio celebrado com o objetivo de viabilizar condições econômico-financeiras para conclusão da nova sede do Tribunal Regional do Trabalho da 5ª Região (TRT-BA).

3. Responsáveis: Ana Lúcia Bezerra Silva (CPF XXX.678.595-XX); e Vânia Jacira Tanajura Chaves (CPF XXX.920.395-XX).

Aroldo Cedraz.

13.1. Ministros presentes: Ana Arraes (Presidente), Walton Alencar Rodrigues, Benjamin Zymler, Augusto Nardes, Aroldo Cedraz, Jorge Oliveira e Antonio Anastasia.
13.2. Ministro que alegou impedimento na Sessão: Aroldo Cedraz.
13.3. Ministro-Substituto convocado: Augusto Sherman Cavalcanti.
13.4. Ministro-Substituto presente: André Luís de Carvalho (Relator).

ANDRÉ DE CARVALHO

Trata-se, no presente momento, de inspeção realizada no Tribunal Regional do Trabalho da 5ª Região (TRT-BA) para avaliar a situação do prédio construído a partir do suposto Convênio n.º 09.52.10.00239-35 celebrado com a Caixa Econômica Federal (Caixa) sob o valor total de R$ 320 milhões para a viabilização de condições econômico-financeiras em prol da construção da nova sede do TRT-BA diante da original prolação do Acórdão 2635/2011-TCU-Plenário.
2.	Após a análise do feito, o Auditor Federal Carlos Eduardo Balthazar da Silveira Silva lançou o seu parecer à Peça 240, com a anuência dos dirigentes da SeinfraUrbana (Peças 241 e 242) , nos seguintes termos:	
	" (...) HISTÓRICO
Fases preliminares do processo
2. 	Após auditoria realizada em 2011 pela então Secob 1 nas obras do prédio do TRT5, identificaram-se impropriedades relacionadas ao convênio celebrado entre o órgão do poder judiciário e a CEF, o qual garantiria recursos para o projeto. Na apreciação do relatório de auditoria determinou-se a criação de processo apartado para tratar das questões referentes à celebração desse convênio. Em razão disso, o presente processo foi autuado.
3.	Ao apreciar o Relatório de Inspeção elaborado pela Secex-BA (peça 19) , o Tribunal prolatou, na Sessão de 10/4/2013, o Acórdão 823/2013-TCU-Plenário - Min. André Luis de Carvalho (peça 22) determinando à Secex/BA que realizasse a audiência das gestoras do Tribunal Regional do Trabalho da 5ª Região à época da celebração do convênio, em razão das falhas observadas.
4.	Após a expedição dos ofícios de audiência, com as respostas apresentadas pelos responsáveis, os autos foram analisados mediante o exame técnico contido na instrução e pronunciamento de peças 33 e 34. Foi proposto, naquela oportunidade, o acolhimento parcial das razões de justificativas apresentadas, com a cominação de multa prevista no art. 58, II, da Lei 8.443/92.
5.	Além disso, foi proposto que se determinasse ao TRT5 e à Caixa Econômica Federal que adotassem providências com vistas a sanear falhas constatadas no Convênio n.09.52.10.00239-35.
6.	Por sua vez, o Exmo. Sr. Ministro André Luis de Carvalho, por meio de Despacho, considerou que a proposta da então Secex-BA poderia resultar em decisão em desfavor da CEF. Por isso, determinou que fosse realizada oitiva dessa entidade, para que se manifestasse sobre as questões tratadas no processo, especialmente sobre as os itens 1.7.1.1.2 a 1.7.1.1.5 do Acórdão 823/2013-TCU-Plenário (peça 41) .
7.	A oitiva determinada pelo Relator foi efetuada, conforme expedientes de peças 42 a 53. Assim, após o saneamento dos autos, a Unidade Técnica efetuou nova instrução, na qual se considerou que a oitiva não logrou afastar as irregularidades, nem trouxe qualquer elemento capaz de modificar as análises e as conclusões anteriormente efetuadas (peças 54 a 56) .
8.	O Relator, porém, considerou que havia necessidade de esclarecimentos sobre o estágio das obras e se o repasse da Caixa já havia sido integralmente realizado. Assim, mais uma vez, restituiu os autos à então Secex-BA para que encaminhasse as informações necessárias à análise do feito (peça 60) .
9.	Diante da observação do Ministro, a Unidade Técnica realizou novas diligências, examinadas pela instrução de peças 75 a 77, mantendo-se a proposta originalmente formulada, haja vista que não ocorreram execuções financeiras decorrentes do contrato firmado com a CEF.
10.	Assim, após todos os esclarecimentos, o Exmo. Sr. Ministro André Luis conduziu a apreciação do processo, por meio do Acórdão 3017/2015-TCU-Plenário, nos seguintes termos (peças 82 a 84) :
	(......) 
9.1. acolher as razões de justificativa apresentadas pela Sra. Ana Lúcia Bezerra Silva quanto aos itens 1.7.1.1.3, 1.7.1.1.4 e 1.7.1.1.6 do Acórdão 823/2013-TCU-Plenário, bem como as razões de justificativa apresentadas pela Sra. Vânia Jacira Tanajura Chaves nestes autos;
9.2. rejeitar parcialmente as razões de justificativa apresentadas pela Sra. Ana Lúcia Bezerra Silva quanto aos itens 1.7.1.1.1, 1.7.1.1.2 e 1.7.1.1.5 do Acórdão 823/2013-TCU-Plenário;
9.3. determinar ao Tribunal Regional do Trabalho da 5ª Região e à Caixa Econômica Federal, com fulcro no art. 251 do Regimento Interno do TCU (RITCU) que, no prazo de 15 (quinze) dias, a contar da ciência, adotem providências necessárias à correção das falhas constatadas no suposto Convênio nº 09.52.10.00239-35 (que na verdade é contrato) , em especial quanto:
9.3.1. à utilização de convênio, invés de contrato, em atenção ao disposto no art. 2º, parágrafo único, da Lei nº 8.666, de 21 de junho de 1993, e no Acórdão 1457/2009-TCU-Plenário;
9.3.2. à adequação da vigência e da duração do ajuste às condições econômico-financeiras levantadas na avaliação realizada pelo TRT, em respeito ao disposto nos arts. 62, § 3º, e 65 da Lei nº 8.666, de 1993;
9.3.2. ao aprimoramento da redação dada à Cláusula Oitava do ajuste, de modo a elidir eventuais dúvidas acerca das condições em que eventual desequilíbrio econômico-financeiro autoriza a alteração dos termos do ajuste, em observância ao art. 65 da Lei nº 8.666, de 21 de junho de 1993;
9.3.3. à alteração da redação do ajuste, de forma que as obrigações de cada parte tenham por fundamento o resultado de avaliação econômico-financeira realizada por instituição especializada;
9.4. determinar ao Tribunal Regional do Trabalho da 5ª Região que, na celebração de futuros ajustes destinados à obtenção de bens e serviços voltados a melhoria da prestação jurisdicional, em contraprestação à qualificação de instituições bancárias como agentes captadores e mantenedores dos saldos de depósitos judiciais, precatórios e de requisições de pequeno valor, abstenha-se de:
9.4.1. utilizar o termo de convênio, ao invés do termo de contrato, por contrariar o disposto no parágrafo único, do art. 2º, da Lei nº 8.666, de 1993, e o Acórdão 1457/2009-TCU-Plenário;
9.4.2. fixar os prazos contratuais sem a devida equivalência com a equação econômico-financeira do ajuste, em respeito aos arts. 62, § 3º, e 65 da Lei nº 8.666, de 1993;
9.4.3. celebrar o ajuste sem ter por base prévia avaliação econômico-financeira, que assegure a equivalência entre as prestações e as obrigações assumidas pelas partes, tanto em referência ao prazo de extensão do ajuste e dos valores dos bens e serviços envolvidos quanto em relação à extensão da exclusividade das instituições bancárias como agentes captadores e mantenedores dos saldos de depósitos judiciais, de precatórios judiciais e de requisições de pequeno valor;
9.4.4. incluir cláusula que provoque o desbalanceamento entre as obrigações assumidas pelas partes, sobretudo quando isso ocorrer em desfavor da administração pública, com ofensa, portanto, ao princípio da indisponibilidade do interesse público;
9.5. determinar à Secex/BA que:
9.5.1. promova o monitoramento das providências determinadas no item 9.3 deste Acórdão;
9.5.2. providencie a juntada de cópia do presente Acórdão, bem como do Relatório e da Proposta de Deliberação que o fundamenta, ao processo de contas anuais do Tribunal Regional do Trabalho da 5ª Região referentes aos exercícios de 2010 (TC Processo 033.514/2011-9) , 2011 (TC Processo 027.175/2012-0) , e 2012 (TC Processo 023.264/2013-6) ;
9.6. encaminhar cópia do presente Acórdão, bem como do Relatório e da Proposta de Deliberação que o fundamenta, ao Tribunal Superior do Trabalho, ao Conselho Superior da Justiça do Trabalho e ao Conselho Nacional de Justiça, para ciência; e
9.7. arquivar o presente processo.
 (......) 
11.	Irresignada com a deliberação do Tribunal, a Caixa Econômica Federal interpôs Pedido de Reexame (peça 102) , que foi apreciado por meio do Acórdão 26/2017-TCU-Plenário, relatado pela Ministra Ana Arraes (peça 134) , com seguinte teor:
 (.....) 
9.1. conhecer do pedido de reexame e dar-lhe provimento parcial;
9.2. suprimir o seguinte subitem do Acórdão 3017/2015-TCU-Plenário:
'9.3.2. à adequação da vigência e da duração do ajuste às condições econômico-financeiras levantadas na avaliação realizada pelo TRT, em respeito ao disposto nos arts. 62, § 3º, e 65 da Lei nº 8.666, de 1993;' 
9.3. dar a seguinte redação ao subitem 9.3.3 daquela deliberação:
'9.3.3. à alteração da redação do ajuste, inclusive no que que diz respeito aos prazos de vigência e duração e às obrigações de cada parte, de modo que as cláusulas respectivas garantam a existência de equilíbrio econômico-financeiro na avença, de acordo com estudos fundamentados e/ou condições de mercado, em respeito aos arts. 62, § 3º, e 65 da Lei 8.666/1993;'
9.4. manter inalterados os demais itens do acórdão recorrido; e 
 (.....) 
12.	Após as devidas comunicações processuais, a Caixa Econômica Federal, por meio de expediente acostado à peça 150, solicitou prorrogação para atendimento ao subitem 9.3 do Acórdão 3.017/2015-P (modificado pelo Acórdão 26/2017-P) . O pedido foi analisado na Unidade Técnica que, por sua vez, submeteu os autos ao Gabinete do Relator, sugerindo que o prazo fixado fosse prorrogado por mais 90 dias (peças 151 e 152) .
13.	Com isso, em nova apreciação da matéria e, após reunião efetivada entre o Gabinete do Relator e a Administração do Tribunal Regional do Trabalho da 5ª Região, na qual foi apresentado vídeo institucional sobre a construção de prédio que abrigaria a nova sede do TRT5, foi prolatado novo Acórdão do TCU (Acórdão 975/2017-TCU-Plenário, peça 157) , que assim deliberou:
 (....) 
1.8. Determinar à Secex/BA que:
	1.8.1. realize nova inspeção sobre todo o empreendimento inerente à nova sede do TRT da 5ª Região, no prazo de até 45 (quarenta e cinco) dias, com o intuito de apurar a regularidade, ou não, do possível elevado grau de corrosão incidente sobre boa parte das estruturas metálicas inerentes ao primeiro conjunto predial já construído, devendo verificar também se a solução arquitetônica (fundada predominantemente em estruturas metálicas dentro de ambiente local acentuadamente corrosivo) tende a resultar, ou não, na acentuada elevação dos dispêndios gerais periódicos com a manutenção predial ou mesmo na futura inviabilidade técnico-econômica do empreendimento, de sorte a se manifestar conclusivamente sobre essas questões por meio de parecer enviado ao Relator, no prazo de até 90 (noventa) dias;
	1.8.2. solicite, se necessário, por meio de prévio contato com a Segecex, o eventual apoio de auditores federais das unidades técnicas especializadas do TCU para a análise de determinadas questões técnicas inerentes ao trabalho de fiscalização determinado pelo item 1.8.1 deste Acórdão;
	1.8.3. solicite, se necessário, que a Segecex adote as providências cabíveis para obter o apoio técnico de engenheiros da Caixa Econômica Federal para a emissão de laudo técnico sobre as questões suscitadas no item 1.8.1 deste Acórdão, ficando, desde já, requisitada a prestação do correspondente serviço técnico especializado pela Caixa, no prazo de 45 (quarenta e cinco) dias, nos termos do art. 101 da Lei n.º 8.443, de 1992, e do art. 297 do RITCU; e
	1.8.4. oriente a administração do TRT da 5ª Região no sentido de atentar para o risco de que o prosseguimento da construção de todos os demais conjuntos prediais em estruturas metálicas pode resultar no indesejado desperdício de recursos federais, seja pelo contínuo acréscimo dos dispêndios gerais periódicos com a manutenção predial, seja pela futura inviabilidade técnico-econômica do empreendimento, devendo, assim, promover o necessário estudo de viabilidade técnico-econômico-ambiental do prosseguimento desse empreendimento com a atual solução arquitetônica fundada predominantemente em estruturas metálicas dentro de ambiente local acentuadamente corrosivo, de sorte a apresentar, no prazo de até 45 (quarenta e cinco) dias, o referido estudo à equipe de inspeção da Secex/BA constituída por força do item 1.8.1 deste Acórdão.
 (....) 
14.	O Acórdão foi comunicado ao TRT5, por meio Ofício 1418/2017-TCU/SECEX-BA (peça 159) e recebido em 23/5/2017, conforme atesta o expediente de peça 160.
15.	Após as devidas comunicações processuais, o Tribunal prolatou mais uma manifestação sobre o tema (Acórdão 1819/2017-TCU-Plenário, peça 182) , no qual ficou estabelecido:
 (....) 
1.8. Determinar à Secex/BA que realize a inspeção determinada no item 1.8.1 do Acórdão 975/2017-TCU-Plenário, após a entrega dos relatórios a serem elaborados pelo TRT da 5ª Região (estudo de viabilidade técnico-econômico-ambiental) e pela Caixa Econômica Federal (laudo técnico) , itens 1.8.4 e 1.8.3, respectivamente, do aludido Acórdão, devendo a unidade técnica informar o Chefe de Gabinete do Relator, via e-mail, quando, efetivamente, for iniciar a aludida inspeção. 
 (....) 
16.	Assim, em atendimento à deliberação do Tribunal contida no subitem 1.8.4 do Acórdão 975/2017-TCU-Plenário, o Tribunal Regional do Trabalho da 5ª Região apresentou a documentação acostada às peças 190 a 192, contendo Estudo de Viabilidade Técnico Econômico-Ambiental/EVTEA relativo ao empreendimento, objeto dos autos.
17.	Após tratativas com a Caixa Econômica Federal, a entidade financeira designou, em maio de 2018, o Sr. Paulo Rogério Cezar, Engenheiro Civil, lotado na Gerência Executiva em Sergipe, para realizar a inspeção com vista a produção do laudo e, assim, subsidiar o Tribunal de Contas da União. A perícia técnica nas obras da nova sede do TRT5 foi realizada ainda naquele mês de maio de 2018.
18.	O laudo técnico foi remetido ao TCU, ao final de 2019, conforme registrado às peças 205 e 206.
EXAME TÉCNICO
Instrução anterior
19.	A instrução produzida à peça 213 teve duas finalidades. A primeira foi avaliar o cumprimento das determinações contidas no item 9.3 do Acórdão 3.017/2015-P. Isso porque, no Acórdão, o item 9.5 determinou que se fizesse monitoramento dessas providências.
20.	Quanto a esse aspecto, ressaltou-se que foi interposto pedido de reexame, por parte da Caixa Econômica Federal, no sentido de reformar o item 9.3 e subitens. O recurso foi parcialmente provido, resultando, assim, no Acórdão 26/2017-TCU-Plenário de Relatoria Ministra Ana Arraes. O Acórdão revisor se deu na Sessão ordinária de 18 de janeiro de 2017.
21.	Entretanto, posteriormente, por meio do expediente de peça 165, a Caixa encaminhou expediente contendo o Termo de Distrato e Ajuste de Contas, publicado no Diário Oficial da União em 26/6/2017, referente ao Convênio 09.52.10.00239-35.
22.	Assim, ante a essas ocorrências, a instrução considerou que não era mais possível avaliar as ações relacionadas ao item 9.3 do Acórdão 3.017/2015-P (modificado parcialmente pelo Acórdão 26/2017-P) , por perda de objeto. 
23.	Já as deliberações contidas nos subitens 1.8.1 do Acórdão 975/2017-TCU-Plenário e 1.8 do Acórdão 1819/2017-TCU-Plenário, decorreram em razão de elevado grau de corrosão em que se encontrava a estrutura metálica do primeiro conjunto predial já construído e que seria utilizado pelo Tribunal Regional do Trabalho da 5ª Região, como sede administrativa. Além disso, foi solicitado da Unidade Técnica originária que verificasse se a solução arquitetônica (fundada em estruturas metálicas em município litorâneo e, portanto, acentuadamente corrosivo) poderia resultar em elevados gastos de manutenção, inviabilizando o uso do empreendimento.
24.	Para avaliar a questão, o Tribunal entendeu pertinente solicitar o apoio de especialista da Caixa Econômica Federal para a emissão de laudo técnico sobre a questão (subitem 1.8.3) . Além disso, o Acórdão 975/2017-P, subitem 1.8.4, demandou do Tribunal Regional do Trabalho da 5ª Região - TRT5 que promovesse o estudo de viabilidade técnico-econômico-ambiental do prosseguimento desse empreendimento com a atual solução arquitetônica.
25.	Em razão das deliberações, o TRT5 encaminhou o Estudo de Viabilidade Técnico-Econômica-Ambiental/EVTEA do empreendimento, lançado nos autos à (peça 190, p. 3 a 19) com os anexos que dão sustentação às conclusões:
Anexo I - Relatório de Vistoria e Análise das Estruturas Metálicas (peça 190, p. 20-97 e peça 191, p. 1-22) ; 
Anexo II - planilha orçamentária recuperação predial (peça 191, p. 23-44) ; 
Anexo III - levantamento de custos de manutenção predial do TRE/BA. Equipamento público com características similares ao prédio do TRT5 (peça 191, p. 45-49) ; 
Anexo IV - Custo de Manutenção predial - Unidades do TRT5- p. 191, p. 50-60; 
Anexo V - cronograma planejamento 2017 (peça 191, p. 61-62) ; 
Anexo VI - Licença ambiental (peça 191, p. 63-98 e peça 192, p. 1-55) ; 
Anexo VII - projeto mini usina fotovoltaica- utilização de energia solar (peça 192, p. 56-97) ; 
Anexo VIII - valores pagos com aluguel dos prédios TRT5 entre 2011 e 2017 (peça 192, p. 98-99) ; e 
Anexo IX - Anotação de Responsabilidade Técnica - estudo de viabilidade técnica (peça 192, p. 100-101) .
26.	Já a Caixa Econômica Federal também encaminhou o Relatório denominado de Parecer Técnico Conclusivo n. 003/2018, assinado pelo Engenheiro Civil Paulo Rogério Cézar, empregado da Instituição (peça 205) . 
Análise do Estudo de Viabilidade Técnica (TRT5) 
27.	O estudo apresentado pelo Tribunal Regional do Trabalho informa que, em 2009, o TRT5 recebeu, por meio de doação do Estado da Bahia, terreno para construção da nova sede (área de 30.000,00 m² no Centro Administrativo da Bahia) . Relata que foi iniciado o processo licitatório para contratar o projeto arquitetônico, visando atender uma programação estabelecida. Porém, após a conclusão do certame, a empresa vencedora afirmou que não seria possível, com a área do terreno, atender à programação.
28.	Porém, após a consulta efetuada ao saudoso arquiteto João Filgueiras Lima (Lelé) , este considerou que seria possível atender ao pleito do TRT5. Com isso, partiu-se para a contratação da empresa IBTH - Instituto Brasileiro de Tecnologia da Habitação, de propriedade do próprio Lelé, dando-se início, assim, à confecção do projeto e, posteriormente, à execução de parte do objeto.
29.	Com relação à questão da viabilidade técnica, explicitamente solicitada pelo TCU, por meio do Acórdão 975/2017-TCU-Plenário, o Estudo produzido pelo TRT afirma que a utilização de aço como material de construção civil é relativamente comum em Salvador, mesmo considerando ser a cidade situada no litoral.
30.	O relatório menciona, a título de exemplo, o palácio Tomé de Souza (Sede da Prefeitura de Salvador, inaugurada em 1986) ; a sede do Tribunal Eleitoral do Estado da Bahia, de 1998 e o Edifício Sede da Casa do Comércio, inaugurado em 1988. Os dois primeiros prédios com projeto do mesmo arquiteto João Filgueiras Lima.
31.	O trabalho prossegue informando que o prédio Administrativo IV está praticamente concluído, faltando apenas as instalações dos outros dois elevadores projetados. Considera que a presença de corrosão superficial é decorrente da falta de manutenção preventiva e corretiva, haja vista que foi finalizado em 2013 e, desde aquela época, não foi executada qualquer intervenção no sentido de conservar o equipamento.
32.	Quanto às vantagens comparativas entre as concepções (estrutura em aço versus estrutura em concreto) , o estudo afirma que a estrutura em aço permite maior flexibilidade e soluções mais econômicas, além de maior rapidez na evolução da obra.
33.	O estudo comparou situações reais dos prédios da Sede do Tribunal Regional Eleitoral da Bahia (TRE/BA) , no Centro Administrativo da Bahia, construído com estrutura metálica e os edifícios das sedes do TRT em Salvador, em alvenaria convencional. 
34.	Afirma que foram solicitadas informações dos custos referentes à manutenção predial da sede do TRE/BA, bem como o tamanho da área construída. Utilizou-se também os custos de manutenção predial do prédio pertencente à Corte Trabalhista e calculou-se um indicador dos custos manutenção predial por metro quadrado, nos últimos cinco anos, para ambos os casos, resultando nas tabelas abaixo reproduzidas.
Demonstrativo das áreas construídas - Tabela 1
	DEMONSTRATIVO DE ÁREA IMÓVEL TRT 5ª REGIÃO

	Unidade Administrativa
	Local
	Área Construída (m²) 

	Edifício Fórum Coqueijo Costa Bloco A
	Salvador - BA
	5.479,00

	Edifício Fórum Coqueijo Costa Bloco B
	Salvador - BA
	3.191,00

	Edifício Fórum Coqueijo Costa Garagem A
	Salvador - BA
	905,00

	Edifício Fórum Coqueijo Costa Garagem B
	Salvador - BA
	1.456,00

	Edifício Presidente Médici
	Salvador - BA
	7.851,95

	Total
	18.882,92

Tabela 2 
	DEMONSTRATIVO DE ÁREA IMÓVEL TRE - BA

	Unidade Administrativa
	Local
	Área Construída (m²) 

	Edifício Sede e Cartórios
	Salvador - BA
	14.681,81

	Total
	14.681,81

Demonstrativo dos custos - Tabela 3
	DEMONSTRATIVO DE CUSTO TRE - BA

	Exercício financeiro
	Total (R$) 
	Total atualizado -R$ (INCC ago 2017) 

	2011
	670.852,91
	980.492,89

	2012
	838.125,74
	1.143.551,57

	2013
	828.846,36
	1.046.249,09

	2014
	945.637,75
	1.116.105,05

	2015
	1.169.422,91
	1.284.175,00

	Total
	4.452.885,67
	5.570.573,60

	Média
	890.577,13
	1.114.114,72

	Valor médio anual/M²
	R$ 75,88

Tabela 4
	DEMONSTRATIVO DE CUSTO TRT - 5ª REGIÃO

	Exercício financeiro
	Total (R$) 
	Total atualizado - R$ (INCC ago 2017) 

	2013
	1.307.320,89
	1.650.225,38

	2014
	1.502,553,49
	1.773.414,33

	2015
	1.698.026,32
	1.864.648,74

	2016
	1.458.355,00
	1.508.959,92

	2017
	1.523.737,80
	1.523.737,80

	Total
	7.489.993,50
	8.320.986,16

	Média
	1.497.998,70
	1.664.197,23

	Valor médio anual/M²
	R$ 88,13

35.	O Estudo, em razão desses dados, considera que não há diferenças sensíveis entre o custo de manutenção predial dos edifícios construídos em estrutura metálica ou convencional. Afirma que o aumento ou diminuição desses custos se dá em razão da idade do prédio e da qualidade da execução das obras.
36.	Outro ponto apresentado no Estudo do TRT é que foi contratada empresa especialista em estruturas metálicas (Full Engenharia Ltda.) para analisar a situação estrutural do prédio ADM IV e realizar o orçamento para recuperar a estrutura, concluindo-se que o montante total para a realização dos serviços seria de R$ 1.097.002,70 e 'que não foi observado nenhum perigo iminente de ruina na estrutura', conforme relatório contido no Anexo II (peça 191, p. 23-44) .
37.	Com relação aos aspectos ambientais, o EVTEA considera que o projeto, desde a sua concepção, possui relevantes critérios de sustentabilidade ambiental. A ideia concebida é utilização de eixo único no apoio da maioria das construções interligadas por passarelas elevadas, possibilitando a preservação de mais de 80% da vegetação nativa, composta de arvores frondosas, além de proteger uma área de proteção ambiental vizinha ao terreno. Aduz ainda que a estrutura metálica a ser utilizada é totalmente reciclável, com baixíssimas perdas construtivas.
38.	Ressalta também que todo o processo para licenciamento ambiental foi realizado a contento, resultando na licença anexa à peça 191, p. 63-98 e à peça 192, p. 1-55.
39.	Por fim, à guisa de conclusão, o EVTA considera que a Construção do Complexo do TRT5 seria importante para melhor prestação dos serviços à sociedade e que, além disso, tecnicamente, existiria viabilidade em construir o equipamento utilizando o aço como matéria prima da estrutura em edifícios na cidade de Salvador, levando em conta a severidade do ambiente com elevada salinidade, visto da existência de inúmeras construções na cidade utilizando a estrutura metálica. 
Parecer Técnico n. 003/2018 - Caixa Econômica Federal
40.	Já a Caixa Econômica Federal, em atendimento à solicitação do Tribunal, realizou perícia técnica com o acompanhamento de servidor do TCU e produziu o Parecer Técnico inserido nos autos à peça 205. O parecer tem por objetivo apresentar o entendimento sobre as condições de manutenção da estrutura metálica do prédio e sobre a viabilidade de prosseguimento da construção dos demais edifícios. 
41.	 O Parecer é ricamente ilustrado com fotografias detalhadas sobre as condições de manutenção do prédio, denominado de 'Relatório Fotográfico', peça 205, p. 2-16. Apresenta ainda um glossário com os termos técnicos dos produtos e equipamentos que poderiam ser utilizados na recuperação e manutenção do edifício e das condições gerais de fabricação, controle de qualidade (tolerâncias) , movimentação, estocagem, aplicação e acabamento das peças encomendadas ou fabricadas em canteiro (peça 205, p. 16-26) .
42.	Outra questão detalhada no parecer da Caixa envolve os desenhos e especificações de arquitetura e engenharia estrutural. Encontraram-se referências aos tipos de aço a serem utilizados nos detalhes construtivos, com indicação do material a ser utilizado quando da substituição de peças (peça 205, p. 26-42) .
43.	Quanto aos projetos de arquitetura (subitem 3.2 do Parecer) , o especialista acusa como possível problema a mescla de alguns dos materiais, possibilitando processo de oxidação galvânica. O trabalho aponta a ocorrência deste tipo de oxidação nos suportes dos comandos das venezianas (figuras 68 e 92, peça 205 p. 13 e 29) , evidenciando a necessidade de melhorar o processo de limpeza e pintura.
44.	Com relação aos projetos estruturais, o relatório especifica as características dos materiais utilizados (tipo de aço e da solda aplicada, além do fabricante de cada um dos materiais utilizados) . Outro ponto bem ressaltado nesse capítulo diz respeito à metodologia empregada na montagem e solda dos equipamentos, bem como as vantagens da utilização das estruturas metálicas.
45.	No capítulo referente à pintura (subitem 3.4 do relatório) , o autor do parecer identifica como falha do projeto, a falta de especificação dos tipos de tratamento de superfícies, pinturas de proteção e de acabamento. O relatório ressalta a ocorrência de oxidações em diversos pontos da estrutura, indicando como possíveis causas a demora na realização de limpeza da superfície, ausência de pintura de proteção e espessura diminuta nas camadas de tinta e acabamento ou mesmo a má escolha, em alguns locais, dos tipos de tinta que deveriam ser utilizados.
46.	O Parecer Técnico concluiu como causa dos problemas levantados os seguintes aspectos:
a) ausência de referência aos tipos de proteção (limpeza, pintura de fundo, pintura intermediária e pintura de acabamento) das estruturas metálicas nos projetos de arquitetura;
b) ausência de referência aos tipos proteção (limpeza, pintura de fundo, pintura intermediária e pintura de acabamento) das estruturas metálicas nos projetos de estrutura;
c) ausência de referência à pintura intermediária, citada nos cadernos de especificações, na planilha orçamentária e na execução;
d) ausência de indicativos de limpeza mecânica das superfícies antes da aplicação da pintura epóxi de proteção do item 07.002.002 da planilha orçamentária de controle;
e) mudança do tipo de pintura de proteção/acabamento das estruturas metálicas à revelia dos projetos e cadernos de especificações, sem descrição do processo executivo, sem método de controle de execução, ausência de critérios de aceitabilidade das camadas de pintura (espessura) .
47.	Especificamente quanto aos questionamentos contidos no subitem 1.8.1 do Acórdão TCU 975/2017, o Parecer Técnico apresentou as seguintes conclusões:
	a) a estrutura em análise apresenta corrosão superficial das peças metálicas, causada por falhas no processo de limpeza e pinturas de proteção e acabamento. Não há indicativos de comprometimento estrutural tais como perda de seção, oxidação de filetes de solda, empenamentos de aba ou de alma de perfis. A estrutura não apresenta instabilidade, vibrações ou ressonâncias. As fundações aparentes não apresentam vícios, trincas, deformações ou deslocamentos.
	b) a solução arquitetônica adotada para a execução do conjunto de prédios é amplamente conhecida e difundida. Permite estruturas esbeltas, com baixo impacto no nível das fundações e facilidade de adaptações e interligações entre os vários módulos. Com relação aos custos com manutenções preditivas e corretivas, entendemos que, desde que a proteção inicial das estruturas metálicas seja executada de forma adequada, os custos de manutenção se resumirão a tratamentos pontuais de oxidação com repintura geral em intervalo não superior a cinco anos.
48.	Além disso, o parecer é taxativo ao concluir que 'problema apresentado no aspecto do edifício decorre da ausência de limpeza com remoção desta pátina antes da pintura de proteção, o que ocasionou pequenas bolhas de óxido que diminuíram a espessura da camada de tinta...'.
49.	Por fim, foi recomendado que a estrutura seja repintada, seguindo as especificações técnicas, com limpeza mecânica. 
Análise das informações
50.	Fundamentada nos pareceres e estudos realizados, os presentes autos foram autuados em razão de razoáveis dúvidas acerca da economicidade da continuidade às obras da nova sede do Tribunal Regional do Trabalho na Bahia, haja vista que a solução técnica em se erguer os prédios em estrutura metálica e, num ambiente de alta salinidade, poderia impactar fortemente nos custos de manutenção do equipamento.
51.	A instrução de peça 213 avaliou os trabalhos e pareceres apresentados e verificou que, tanto o relatório do especialista da Caixa, quanto o Estudo de Viabilidade Técnico Ambiental/EVTEA eram precisos ao afirmar que a modalidade de construção do prédio não era incompatível com a localização em que se encontra. Ressaltou-se, entretanto, que para diminuir os custos de manutenção seria necessária a realização de manutenção periódica no local, principalmente a limpeza e as correções de pintura.
52.	Para demonstrar que os custos de manutenção não são exorbitantes comparativamente às construções em alvenaria clássicas, as tabelas 1 a 4 supra apresentam os custos reais de manutenção entre equipamentos já existentes (Sede do TRE/BA construído em estrutura metálica versus sede atual do TRT5 em alvenaria) . Em que pese a pouca representatividade da amostra, não se observam disparidades em gastos de manutenção para ambas as soluções.
53.	Também foi ressaltado que a execução de equipamentos com estrutura metálica é utilizada no município de Salvador há muitas décadas. São exemplos de prédios utilizando essa solução a sede da Prefeitura de Salvador (peça 208) , a sede da Casa do Comércio - entidade ligada ao Sesc/Senac (peça 209) , diversas passarelas na cidade (peças 210) , estações de metrô (peça 211) , hospital da Rede Sarah, edifício do TRE/BA, dentre outros equipamentos. 
53.	Por outro lado, ficou assente que a falta de manutenção na estrutura pode acarretar a destruição ou a inviabilidade do equipamento, situação configurada no Centro de Convenções da Bahia, localizado no bairro do Stiep, mais próximo ao litoral, hoje em ruínas (peça 212) .
54.	Outrossim, a instrução considerou que, de maneira geral, as questões relacionadas à conservação da pintura e as fragilidades no projeto contratado e na execução dos serviços são as principais responsáveis pelas avarias presentes na estrutura do prédio, sem, no entanto, que tais falhas tenham comprometido a sua estrutura. 
55.	Ficou assente, ainda, que em razão das mudanças tecnológicas e jurídicas (efeitos da Emenda Constitucional 95/2016 e da redução dos espaços motivada pela substituição dos processos físicos por processos eletrônicos) , foi aprovada pelo Tribunal Pleno do TRT5, em 12/3/2018, a descontinuidade da obra e a autorização para compra de imóvel pronto, conforme descrito na seção Informações Adicionais a seguir.
56.	Dessa forma, a instrução de peça 213 concluiu, com relação ao subitem 1.8.1 do Acórdão 975/2017-TCU-Plenário:
a) pela irregularidade do elevado grau de corrosão incidente sobre boa parte das estruturas metálicas inerentes ao primeiro conjunto predial já construído, sem indícios de comprometimento estrutural da edificação até 24/05/2018, ocasionado pelos seguintes aspectos, consoante Parecer Técnico nº 003/2018, emitido por engenheiro vinculado à Caixa Econômica Federal: 
i) ausência de referência aos tipos de proteção (limpeza, pintura de fundo, pintura intermediária e pintura de acabamento) das estruturas metálicas nos projetos de arquitetura; 
ii) ausência de referência aos tipos proteção (limpeza, pintura de fundo, pintura intermediária e pintura de acabamento) das estruturas metálicas nos projetos de estrutura; 
iii) ausência de referência à pintura intermediária, citada nos cadernos de especificações, na planilha orçamentária e na execução; 
iv) ausência de indicativos de limpeza mecânica das superfícies antes da aplicação da pintura epóxi de proteção do item 07.002.002 da planilha orçamentária de controle; 
v) mudança do tipo de pintura de proteção/acabamento das estruturas metálicas à revelia dos projetos e cadernos de especificações, sem descrição do processo executivo, sem método de controle de execução, ausência de critérios de aceitabilidade das camadas de pintura (espessura) ; 
vi) falta de manutenção das estruturas após a execução dos serviços.
b) que a solução arquitetônica relativa ao projeto da sede do Tribunal Regional do Trabalho da 5ª Região (fundada predominantemente em estruturas metálicas dentro de ambiente local acentuadamente corrosivo) não tende a resultar, necessariamente, na acentuada elevação dos dispêndios gerais periódicos com a manutenção predial ou mesmo na inviabilidade técnico-econômica do empreendimento, desde que sejam efetuadas, de forma periódica, manutenção da pintura e proteção catódica das estruturas;
57.	Ficou registrado na instrução que o Tribunal Regional Eleitoral da Bahia (TRE-BA) acordou junto à Secretaria do Patrimônio da União a utilização do primeiro conjunto predial com vistas a instalar o anexo III da corte eleitoral, conforme notícia veiculada no portal do TRE na internet (http://www.tre-ba.jus.br/imprensa/noticias-tre-ba/2019/Junho/predio-que-seria-sede-do-trt5-sera-anexo-iii-do-tre-ba) .
58.	Observou-se que o Tribunal Eleitoral havia lançado a Concorrência Pública n. 01/2020 - CPLIC para adequação do prédio às suas necessidades. Porém, foi fracassada face à inabilitação dos interessados. Naquele momento (maio/2020) , considerou-se que as questões relacionadas ao edifício caminhavam para um desfecho favorável, sem que que fossem identificados prejuízos ao poder público associados à inutilização da estrutura. 
Informações adicionais trazidas na instrução
59.	A instrução de peça 213 registrou que o TRE/BA já funcionava em prédio próximo ao edifício objeto dos autos, cuja sede também havia sido projetada pelo arquiteto João Filgueiras Lima - Lelé - na década de 90 (modelo Rede Sarah) , com padrão construtivo em estrutura metálica e paredes em argamassa armada. 
60.	Informou-se ainda que o TC Processo 040.390/2018-7, autuado em novembro de 2018, tratou de representação apresentada por dois desembargadores do Tribunal Regional do Trabalho na Bahia contestando a decisão do Pleno do TRT-BA em não prosseguir com a construção dos demais módulos da sede do Tribunal, conforme o projeto original, com exceção do módulo IV, que deveria ser concluído (objeto dos presentes autos) .
61.	Constatou-se, naqueles autos, que o TRT5 efetuou estudo avaliando as questões operacionais e financeiras que impactavam a mudança de posicionamento do órgão, não restando evidenciada a ocorrência de prejuízo ao erário.
62.	Ressaltou-se que os estudos efetuados pelo TRT5 indicavam que, alternativamente ao prosseguimento do projeto original, cujo custo já estava estimado em R$ 468 milhões, optou-se por aquisição de imóvel pronto, com dispêndio previsto de R$ 250 milhões.
63.	Por fim, não se constatou a possibilidade de ocorrência de dano ao Erário em decorrência da mudança de diretriz, em razão do valor já empregado na construção do módulo IV, haja vista que a nova concepção, além de mais econômica que a continuação das obras, teve o cuidado de disponibilizar o Módulo IV para outro órgão público (atualmente para o TRE/BA) .
64.	Em razão dessas constatações, o TCU, por meio do Acórdão 815/2019-TCU-Plenário (relatoria do Ministro Raimundo Carreiro) , considerou improcedente a Representação e determinou o arquivamento dos autos.
65. 	Diante de todo esse contexto, a instrução de peça 213 considerou que o processo teve seus objetivos cumpridos e, por isso, deveria ser arquivado. Assim, foi proposto a) tornar insubsistentes as determinações contidas no subitem 9.3 do Acórdão 3017/2015-TCU-Plenário, modificado pelo Acórdão 26/2017-TCU-Plenário, ante a perda de objeto e o encaminhamento ao TRE/BA de cópia dos relatórios produzidos pela Caixa Econômica Federal e pelo Tribunal Regional do Trabalho da 5ª Região e posterior arquivamento dos autos com fundamento no art. 169, inciso V, do Regimento Interno do Tribunal.
66.	A proposta teve a anuência do Diretor da Subunidade e do Secretário da SeinfraUrbana e seguiu para apreciação do Relator (peças 214 e 215) .
Despacho do Relator
67.	Em novo pronunciamento, o Ministro Substituto André Luis de Carvalho apresentou discordância da proposta da Unidade Técnica. Considerou que havia, ainda, a necessidade se se obter o pleno esclarecimento sobre os seguintes aspectos: 
	(i) estado atual do empreendimento (se paralisado ou em efetiva utilização) ; 
	(ii) estágio do empreendimento (se foi transferido para outros órgãos ou entes públicos) ;
	(iii) situação econômica do empreendimento (se demandaria o eventual pagamento adicional de aluguel para o funcionamento do TRT-BA) . 
68.	Ressaltou que a Administração do TRT-BA, após apresentar os esclarecimentos sobre esses aspectos, poderia se valer da construção participativa com o TCU prevista no art. 14 da Resolução TCU n. 315, de 2020, passando a promover as eventuais correções e explicitar as atividades em plano de ação em prol do efetivo cumprimento das eventuais medidas para aproveitar a obra. Por exemplo, de o empreendimento, eventualmente, não ter sido transferido, cabendo à administração do TRT-BA esclarecer, ainda, os destinatários e o momento da suposta transferência predial.
69.	Com isso, em razão dessas considerações, o relator dos autos determinou que fosse promovida a oitiva da administração do TRT5, solicitando que, no improrrogável prazo máximo de 90 (noventa) dias, adotasse as seguintes providências:
 (i) apresente, entre outros, os seguintes esclarecimentos: (a) estado atual do empreendimento resultante do suposto Convênio nº 09.52.10.00239-35 e destinado à construção da nova sede do TRT-BA (se paralisado ou em efetiva utilização) , (b) estágio do empreendimento (se foi transferido para outros órgãos ou entes públicos) , e (c) situação econômica do empreendimento (se demandaria o eventual pagamento adicional de aluguel para o funcionamento do TRT-BA) . 
 (ii) apresente o plano de ação com vistas à efetiva adoção de todas as soluções para a plena utilização do empreendimento resultante do suposto Convênio nº 09.52.10.00239-35, devendo explicitar as correspondentes atividades no respectivo plano de ação em prol do efetivo cumprimento das eventuais medidas indispensáveis para o suscitado aproveitamento da aludida obra em face, por exemplo, de o empreendimento não ter sido transferido, além de a administração do TRT-BA esclarecer, ainda, os destinatários e o momento da suposta transferência predial; 
70.	Além disso, o Ministro determinou que fosse dado prosseguimento à instrução dos autos, devendo a SeinfraUrbana manifestar-se conclusivamente sobre o mérito do feito e, especialmente, sobre o resultado da construção participativa mencionada no Despacho.
71.	Assim, em atendimento ao Despacho Ministerial, foi procedida a expedição do Ofício 11977/2021-TCU/Seproc, datado de 18/03/2021, contendo a oitiva a ser respondida pelo Tribunal Regional do Trabalho da 5ª Região (peça 220) . Também foram notificados o Conselho Superior da Justiça do Trabalho (peça 222) e o Secretário de Coordenação e Governança do Patrimônio da União (peça 224) .
EXAME TÉCNICO
72.	Em resposta à oitiva promovida pelo Tribunal, a Desembargadora Presidente do TRT5, Sra. Dalila Andrade, apresentou manifestação acerca das ocorrências relatadas (peça 226) .
73.	A dirigente, preliminarmente, afirma que o convênio 09.52.10.00239-35 com o Banco do Brasil foi substituído pelo Contrato 09.52.10.0714-35 firmado com a Caixa, o qual teve seu distrato em 21/06/2016, por determinação do CSJT.
74.	Quanto ao empreendimento objeto dos presentes autos, que estava projetado para ser a nova sede do TRT5 (no total de 8 módulos) , aduz que apenas havia sido edificado um deles (Módulo IV, em fase final de construção) .
75.	Relata que, em função das dificuldades, tanto para construção, quanto para manutenção do prédio, o Tribunal deliberou pela descontinuidade do processo (concluindo-se o módulo IV) e adoção de medidas alternativas para alocação de todo o Tribunal em outra edificação (compra de imóvel já pronto) .
76.	Quanto ao prédio já executado, a dirigente afirma que o CSJT determinou que fosse entregue à Secretaria de Patrimônio da União, no estado em que se encontrava, além do terreno destinado aos demais prédios do Complexo.
77.	Em razão disso, assevera que a edificação, juntamente com o terreno, foi transferida para a SPU que, por sua vez, a transferiu para o TRE/BA, obedecendo todos os trâmites burocráticos.
78.	A Desembargadora registra que o prédio (módulo IV) passou a ser denominado Anexo III do Edifício Sede do Tribunal Regional Eleitoral da Bahia. Para adequação do imóvel às necessidades do TRE/BA foram garantidos recursos nas LOAS 2020 e 2021, cujos serviços já foram contratados em 17/8/2020 (peça 235) .
79.	Quanto à segunda questão levantada pelo Relator 'situação econômica do empreendimento (se demandaria o eventual pagamento adicional de aluguel para funcionamento do TRT-BA) ', afirma que o TRT5 manteve o seu funcionamento com a mesma estrutura física e que a devolução do imóvel à SPU não demandou despesas adicionais com locação.
80.	Ainda sobre esse questionamento, informa que, em dezembro de 2019, foi assinado o contrato de imóvel pronto, onde será instalada a futura sede do TRT5, denominada Complexo 2 de Julho. Ressalta que essa alternativa foi autorizada pelo colegiado do CSJT e envolveu a aquisição e adaptação do equipamento para uso do TRT5. Afirma que a entrega definitiva dos projetos executivos estava prevista para 14/6/2021 e que, a partir daí, seriam estabelecidas tratativas para levantar os recursos necessários à reforma, ainda em 2021.
81. 	A dirigente ainda justifica a mudança de planos, com base em uma possível economia da ordem de R$234.148.424,24 para os cofres públicos, resultado da diferença dos valores previstos para execução dos demais módulos (estimado em R$ 468.554.921,86) e o valor da compra do imóvel adquirido (R$ 234.406.497,62) .
82.	Por fim, a Desembargadora considera que, com esses esclarecimentos, não se faz mais necessária a elaboração de plano de ação, como determinado no item 10.1 (ii) do Despacho Ministerial, haja vista que os protocolos para entrega do imóvel, pela SPU ao TRE/BA já foram cumpridos.
83.	Anexa à manifestação, a Dirigente do TRT5 encaminhou a documentação inserta às peças 227 a 238 contendo os seguintes documentos:
	a) memorando interno com as informações passadas pelo Diretor-Geral do TRT5 visando subsidiar as informações a serem prestadas ao TCU (peça 227) ;
	b) termo do distrato e ajuste de contas, referente ao Contrato 09.52.10.0714-35 (peça 228) ;
	c) ata do TRT5 que decidiu não prosseguir com as obras de construção da nova sede do TRT5, exceto o módulo IV, que já havia sido iniciado (peça 229) ;
	d) ofício do Conselho Superior da Justiça do Trabalho, autorizando a inclusão de recursos na proposta orçamentária de 2019, com o objetivo de viabilizar a aquisição da nova sede (edificação já pronta) e outras providências a serem adotadas pelo TRT5 (peça 230) ;
	e) ofício do TRT5 destinado à Secex-BA/TCU, datado de 09/11/2018, informando sobre a devolução do prédio à Secretaria do Patrimônio da União (peça 231) ;
	f) documento que formaliza a transferência do prédio (módulo IV) da alçada do TRT5 para o SPU (peça 232) ;
	g) Lei Estadual 14.249/2020 que autoriza a doação do terreno à União Federal (peça 233) ;
		h) Termo de Entrega Provisória do terreno e prédio, firmado entre a União, por meio da Secretaria de Coordenação e Governança do Patrimônio da União, do Ministério da Economia, e o Tribunal Regional Eleitoral do Estado Bahia (peça 234) ;
	i) extratos dos orçamentos da União (2020 e 2021) contendo rubrica destinando recursos para reforma do prédio, já sob a responsabilidade do TRE/BA (peça 235) ;
	j) extrato publicado no Diário Oficial da União do contrato firmado entre TRE/BA e a empresa Hayek Construtora Ltda. para reforma do prédio que foi passado do TRT5 para o SPU e, posteriormente, ao TRE (peça 236) ;
	k) Plano de Ocupação referente ao imóvel adquirido pelo TRT5 para futura sede própria (peça 238) ;
Análise da manifestação 
84.	A presente avaliação tem por objetivo verificar se as informações prestadas pela Presidente do TRT5 atendem às indagações apresentadas pelo Ministro Relator dos autos, com vistas ao esclarecimento das questões suscitadas.
85.	Até o momento, o Tribunal Regional do Trabalho no Estado da Bahia (TRT5) está sediado em imóvel alugado, situado à Rua do Cabral, 161, Nazaré, Salvador, além de outros anexos, situados no bairro do Comércio (Rua Miguel Calmon, 285) , também em Salvador.
86.	A ideia original do órgão era centralizar todas as ações em um só local, mais adequado às funções da instituição. O projeto original previa a construção de sete módulos no mesmo estilo, onde ficaria situada tanto a área administrativa quanto a de julgamento (fóruns) , conforme, figura abaixo. A seta em azul indica o único prédio que já havia sido executado (módulo IV) , objeto dos presentes autos.

87.	Porém, em razão das dificuldades encontradas para implantação do projeto, conforme explicitado nos presentes autos, a ideia foi abortada e a Administração entendeu ser mais viável adquirir uma sede em prédio já edificado. Essa proposta teve a aprovação do Pleno do TRT5 e recebeu o aval do Conselho Superior da Justiça do Trabalho.
88.	Com relação ao primeiro aspecto destacado no Despacho do Relator: estado atual do empreendimento (se paralisado ou em efetiva utilização) , observa-se pela manifestação do TRT5, que o prédio foi formalmente transferido, por meio da SPU, para ser utilizado efetivamente pelo Tribunal Regional Eleitoral na Bahia. Será utilizado como anexo desse órgão, cuja sede está nas proximidades. 
89.	Constata-se que órgão eleitoral firmou contrato com empresa para reforma e adequação do prédio às suas necessidades. O extrato do contrato publicado no DOU em 17/8/2020 possui prazo de execução do objeto de 365 dias. Portanto, considerando essas informações, o prédio deverá estar disponibilizado para plena utilização do TRE/BA após 17/8/2021.
90.	Quanto à segunda questão formulada pelo Ministro: estágio do empreendimento (se foi transferido para outros órgãos ou entes públicos) , a documentação encaminhada pelo TRT demonstra que tanto o único módulo executado (dos oito previstos) , juntamente com o terreno que anteriormente havia sido doado pelo Estado da Bahia, foi formalmente repassado à Secretaria de Patrimônio da União e, posteriormente, disponibilizado ao TRE/BA.
91.	Com relação ao terceiro aspecto, qual seja, situação econômica do empreendimento (se demandaria o eventual pagamento adicional de aluguel para o funcionamento do TRT-BA) , pelo exposto na manifestação da Desembargadora-Presidente, essa hipótese não ocorreu, posto que o prédio objeto dos presentes autos ainda não estava sendo ocupado pelos integrantes da Corte Trabalhistas ou por seus servidores.
92.	Por fim, quanto ao eventual Plano de Ação a ser elaborado pela Unidade Jurisdicionada, entende-se que houve perda de objeto, por dois motivos. O primeiro em razão da transferência de titularidade da edificação do Tribunal trabalhista para ao Tribunal Regional Eleitoral, e o segundo em razão das providências adotadas, tanto pelo TRT, no que diz respeito à aquisição de sede própria, quanto pelo TRE/BA, para adequar o edifício às suas necessidades funcionais.
93.	Assim, por tudo isso e diante da documentação constante dos autos, entende-se que os esclarecimentos solicitados pelo Relator foram devidamente prestados e que essas informações corroboram com as análises efetuadas anteriormente no sentido de que não restaram evidenciados prejuízos ao erário. Dessa forma, s.m.j., as conclusões contidas na instrução de peça 213 são aplicáveis à presente, no sentido de ter havido o cumprimento das finalidades para os quais os autos foram autuados. 
CONCLUSÃO
94.	Os presentes autos tratam de apartado constituído em razão do Acórdão 2635/2011-TCU-Plenário (Relatoria do Ministro André Luis de Carvalho) que apreciou o Relatório de Auditoria - TC Processo 010.637/2011-7, haja vista que remanesciam dúvidas acerca da legalidade e economicidade do Convênio 09.52.10.00239-35 (que na verdade é contrato) firmado entre o Tribunal Regional do Trabalho da 5ª Região e a Caixa Econômica Federal. 
95.	O objeto da avença era viabilizar as condições econômicas e financeiras, mediante pagamento direto a fornecedores, para atendimento às necessidades do TRT5 no tocante à construção de imóvel para sua nova sede e à prestação de serviços vinculados a essa construção. 
96.	Ao apreciar as questões do convênio, o TCU, por meio do Acórdão 3017/2015-TCU-Plenário expediu determinações aos partícipes para que as falhas fossem corrigidas. Além disso, solicitou que a então Secex-BA monitorasse o cumprimento das deliberações (peça 82) . 
97.	Porém, houve distrato negociado entre a Caixa Econômica Federal e a Corte Trabalhista na Bahia, sendo possível considerar prejudicado o monitoramento determinado. 
98.	Também nesses mesmos autos, os Acórdãos 975/2017 e 1.819/2017, ambos do Plenário do Tribunal, trataram de questões relacionadas ao grau de corrosão em parte das estruturas metálicas do primeiro anexo já construído. Os acórdãos determinaram que, com suporte em relatórios técnicos a serem produzidos por especialistas, fossem verificadas as condições de conservação do prédio e que fosse avaliada a economicidade do prosseguimento dos demais módulos previstos originalmente no projeto.
99.	Em cumprimento às determinações do TCU, tanto o TRT5 quanto a Caixa Econômica Federal apresentaram os relatórios de inspeção da obra. Ambos os trabalhos apresentam conclusões no sentido de que a técnica construtiva não seria desarrazoada para o ambiente local. Concordam ainda que para minimizar os efeitos da salinidade é imprescindível que sejam realizadas manutenções periódicas na estrutura. 
100.	Conforme constatado no bojo do TC Processo 040.390/2018-7, a Corte Trabalhista da Bahia, por meio de deliberação do Plenário, considerou que o prosseguimento da obra da nova sede, nos moldes originalmente previstos, não seria adequado, haja vista diversas mudanças nas expectativas da forma de trabalho do órgão. Decidiu-se, então, que seria mais econômico adquirir imóvel já construído, adaptando-o à nova realidade de funcionamento.
101.	Em razão dessa decisão da Corte Trabalhista, foi adquirido, em dezembro de 2019, imóvel pronto onde será instalada a futura sede do TRT5, denominado Complexo 2 de Julho. Ressalte-se que essa alternativa foi autorizada pelo colegiado do CSJT e envolve a aquisição e adaptação do equipamento para uso do TRT5. A entrega definitiva dos projetos executivos estava prevista para 14/6/2021 e que, a partir daí, seriam estabelecidas tratativas para levantar os recursos necessários à reforma, ainda em 2021.
102.	Além disso, o TRT5 disponibilizou o Módulo IV para outro órgão, via Secretaria de Patrimônio da União. Constatou-se que a estrutura foi destinada ao TRE/BA, que já contratou empresa com a finalidade de adequar o edifício às suas finalidades.
103.	Por fim, em atendimento ao despacho exarado pelo Ministro Relator, a manifestação apresentada pela Desembargadora-Presidente do Tribunal Regional do Trabalho da Bahia esclareceu as questões levantadas, de modo que é possível considerar que os presentes autos tiveram seus objetivos cumpridos, devendo ser proposto o seu arquivamento. 
PROPOSTA DE ENCAMINHAMENTO
104.	Ante todo o exposto, submetem-se os autos à consideração superior, propondo:
	a) com fulcro no item 63.3 da Portaria Segecex n. 27, de 19 de outubro de 2009, tornar insubsistentes as determinações contidas no subitem 9.3 do Acórdão 3017/2015-TCU-Plenário, modificado pelo Acórdão 26/2017-TCU-Plenário, ante a perda de objeto, conforme Termo de Distrato e Ajuste de Contas, publicado no Diário Oficial da União em 26/6/2017 (peça 165) ;
	b)	 em atendimento ao item 1.8.1 do Acórdão 975/2017-TCU-Plenário:
	b.1) concluir pela irregularidade do elevado grau de corrosão incidente sobre boa parte das estruturas metálicas inerentes ao primeiro conjunto predial já construído, sem indícios de comprometimento estrutural da edificação até 24/05/2018, ocasionado pelos seguintes aspectos, consoante Parecer Técnico n. 003/2018: i) ausência de referência aos tipos de proteção (limpeza, pintura de fundo, pintura intermediária e pintura de acabamento) das estruturas metálicas nos projetos de arquitetura; ii) ausência de referência aos tipos proteção (limpeza, pintura de fundo, pintura intermediária e pintura de acabamento) das estruturas metálicas nos projetos de estrutura; iii) ausência de referência à pintura intermediária, citada nos cadernos de especificações, na planilha orçamentária e na execução; iv) ausência de indicativos de limpeza mecânica das superfícies antes da aplicação da pintura epóxi de proteção do item 07.002.002 da planilha orçamentária de controle; v) mudança do tipo de pintura de proteção/acabamento das estruturas metálicas à revelia dos projetos e cadernos de especificações, sem descrição do processo executivo, sem método de controle de execução, ausência de critérios de aceitabilidade das camadas de pintura (espessura) ; vi) falta de manutenção das estruturas após a execução dos serviços;
	b.2) concluir que a solução arquitetônica relativa ao projeto da sede do Tribunal Regional do Trabalho da 5ª Região (fundada predominantemente em estruturas metálicas dentro de ambiente local acentuadamente corrosivo) não tende a resultar, necessariamente, na acentuada elevação dos dispêndios gerais periódicos com a manutenção predial ou mesmo na inviabilidade técnico-econômica do empreendimento, desde que sejam efetuadas, de forma periódica, manutenção da pintura e proteção catódica das estruturas;
	c) encaminhar ao Tribunal Regional Eleitoral da Bahia - TRE/BA, cópia dos relatórios produzidos pela Caixa Econômica Federal e pelo Tribunal Regional do Trabalho da 5ª Região, com finalidade de subsidiar o planejamento de manutenção do prédio ou, eventualmente em aproveitamento da totalidade do projeto original;
	d) encaminhar cópia da decisão ao Tribunal Regional do Trabalho da 5ª Região, ao Tribunal Superior do Trabalho, ao Conselho Superior da Justiça do Trabalho e ao Conselho Nacional de Justiça, para ciência, destacando que o relatório e voto que a fundamentaram poderão ser acessados por meio do endereço eletrônico www.tcu.gov.br/acordaos;
	e) arquivar o processo, com fundamento no art. 169, inciso V, do Regimento Interno do Tribunal.".
3.	Foi apensado ao presente feito, contudo, o TC Processo 018.198/2016-3 versando sobre o pedido de cópia do Acórdão 3017/2015-TCU-Plenário pelo Conselho Nacional de Justiça (CNJ) , e o TC Processo 034.780/2016-5, cuidando de solicitação para esclarecimento dos questionamentos elaborados pelo CNJ sobre o efeito suspensivo determinado pelo item 9.3.2 do Acórdão 3017/2015-TCU-Plenário, tendo o TCU respondido a todas essas solicitações. 
É o Relatório.

Carlos Henrique Bernardes Castello Chiossi (OAB-SP 157.199), entre outros, representando a Caixa Econômica Federal.

Não atuou.

INSPEÇÃO. CONVÊNIO. OBRAS DE CONSTRUÇÃO DA NOVA SEDE DO TRT DA 5ª REGIÃO. EVENTUAIS INCONSISTÊNCIAS NA ESCOLHA DO PROJETO ARQUITETÔNICO EM ESTRUTURAS METÁLICAS PREDIAIS. PREJUÍZO SOBRE AS MEDIDAS PROCESSUAIS. COMUNICAÇÃO. ARQUIVAMENTO.

RELATÓRIO DE INSPEÇÃO (RI)

Secretaria de Fiscalização de Infraestrutura Urbana (SeinfraUrbana).

Trata-se, no presente momento, de inspeção realizada no Tribunal Regional do Trabalho da 5ª Região (TRT-BA) para avaliar a situação do prédio construído a partir do suposto Convênio n.º 09.52.10.00239-35 celebrado com a Caixa Econômica Federal (Caixa) sob o valor total de R$ 320 milhões para a viabilização de condições econômico-financeiras em prol da construção da nova sede do TRT-BA diante da original prolação do Acórdão 2635/2011-TCU-Plenário.
2.	A presente inspeção foi determinada pelo Acórdão 1.819/2017 proferido pelo Plenário do TCU no seguinte sentido:
	" (...) 1.8. Determinar à Secex/BA que realize a inspeção determinada no item 1.8.1 do Acórdão 975/2017-TCU-Plenário, após a entrega dos relatórios a serem elaborados pelo TRT da 5ª Região (estudo de viabilidade técnico-econômico-ambiental) e pela Caixa Econômica Federal (laudo técnico) , itens 1.8.4 e 1.8.3, respectivamente, do aludido Acórdão, devendo a unidade técnica informar o Chefe de Gabinete do Relator, via e-mail, quando, efetivamente, for iniciar a aludida inspeção."
3.	Já o referido item 1.8.1 do Acórdão 975/2017 teria sido proferido pelo Plenário do TCU nos seguintes termos:
	" (...) 1.8.1. realize nova inspeção sobre todo o empreendimento inerente à nova sede do TRT da 5ª Região, no prazo de até 45 (quarenta e cinco) dias, com o intuito de apurar a regularidade, ou não, do possível elevado grau de corrosão incidente sobre boa parte das estruturas metálicas inerentes ao primeiro conjunto predial já construído, devendo verificar também se a solução arquitetônica (fundada predominantemente em estruturas metálicas dentro de ambiente local acentuadamente corrosivo) tende a resultar, ou não, na acentuada elevação dos dispêndios gerais periódicos com a manutenção predial ou mesmo na futura inviabilidade técnico-econômica do empreendimento, de sorte a se manifestar conclusivamente sobre essas questões por meio de parecer enviado ao Relator, no prazo de até 90 (noventa) dias;"
4.		De todo modo, após a análise do feito, a unidade técnica emitiu o seguinte parecer à Peça 240, essencialmente, nos seguintes termos:
" (...) 79. Quanto à segunda questão levantada pelo Relator "situação econômica do empreendimento (se demandaria o eventual pagamento adicional de aluguel para funcionamento do TRT-BA) ", afirma que o TRT5 manteve o seu funcionamento com a mesma estrutura física e que a devolução do imóvel à SPU não demandou despesas adicionais com locação.
80. Ainda sobre esse questionamento, informa que, em dezembro de 2019, foi assinado o contrato de imóvel pronto, onde será instalada a futura sede do TRT5, denominada Complexo 2 de Julho. Ressalta que essa alternativa foi autorizada pelo colegiado do CSJT e envolveu a aquisição e adaptação do equipamento para uso do TRT5. Afirma que a entrega definitiva dos projetos executivos estava prevista para 14/6/2021 e que, a partir daí, seriam estabelecidas tratativas para levantar os recursos necessários à reforma, ainda em 2021.
81. A dirigente ainda justifica a mudança de planos, com base em uma possível economia da ordem de R$234.148.424,24 para os cofres públicos, resultado da diferença dos valores previstos para execução dos demais módulos (estimado em R$ 468.554.921,86) e o valor da compra do imóvel adquirido (R$ 234.406.497,62) ."
" (...) 85. Até o momento, o Tribunal Regional do Trabalho no Estado da Bahia (TRT5) está sediado em imóvel alugado, situado à Rua do Cabral, 161, Nazaré, Salvador, além de outros anexos, situados no bairro do Comércio (Rua Miguel Calmon, 285) , também em Salvador.
86. A ideia original do órgão era centralizar todas as ações em um só local, mais adequado às funções da instituição. O projeto original previa a construção de sete módulos no mesmo estilo, onde ficaria situada tanto a área administrativa quanto a de julgamento (fóruns) , conforme, figura abaixo. A seta em azul indica o único prédio que já havia sido executado (módulo IV) , objeto dos presentes autos.

87. Porém, em razão das dificuldades encontradas para implantação do projeto, conforme explicitado nos presentes autos, a ideia foi abortada e a Administração entendeu ser mais viável adquirir uma sede em prédio já edificado. Essa proposta teve a aprovação do Pleno do TRT5 e recebeu o aval do Conselho Superior da Justiça do Trabalho.
88. Com relação ao primeiro aspecto destacado no Despacho do Relator: estado atual do empreendimento (se paralisado ou em efetiva utilização) , observa-se pela manifestação do TRT5, que o prédio foi formalmente transferido, por meio da SPU, para ser utilizado efetivamente pelo Tribunal Regional Eleitoral na Bahia. Será utilizado como anexo desse órgão, cuja sede está nas proximidades. 
89. Constata-se que órgão eleitoral firmou contrato com empresa para reforma e adequação do prédio às suas necessidades. O extrato do contrato publicado no DOU em 17/8/2020 possui prazo de execução do objeto de 365 dias. Portanto, considerando essas informações, o prédio deverá estar disponibilizado para plena utilização do TRE/BA após 17/8/2021.
90. Quanto à segunda questão formulada pelo Ministro: estágio do empreendimento (se foi transferido para outros órgãos ou entes públicos) , a documentação encaminhada pelo TRT demonstra que tanto o único módulo executado (dos oito previstos) , juntamente com o terreno que anteriormente havia sido doado pelo Estado da Bahia, foi formalmente repassado à Secretaria de Patrimônio da União e, posteriormente, disponibilizado ao TRE/BA.
91. Com relação ao terceiro aspecto, qual seja, situação econômica do empreendimento (se demandaria o eventual pagamento adicional de aluguel para o funcionamento do TRT-BA) , pelo exposto na manifestação da Desembargadora-Presidente, essa hipótese não ocorreu, posto que o prédio objeto dos presentes autos ainda não estava sendo ocupado pelos integrantes da Corte Trabalhistas ou por seus servidores.
92. Por fim, quanto ao eventual Plano de Ação a ser elaborado pela Unidade Jurisdicionada, entende-se que houve perda de objeto, por dois motivos. O primeiro em razão da transferência de titularidade da edificação do Tribunal trabalhista para ao Tribunal Regional Eleitoral, e o segundo em razão das providências adotadas, tanto pelo TRT, no que diz respeito à aquisição de sede própria, quanto pelo TRE/BA, para adequar o edifício às suas necessidades funcionais.
93. Assim, por tudo isso e diante da documentação constante dos autos, entende-se que os esclarecimentos solicitados pelo Relator foram devidamente prestados e que essas informações corroboram com as análises efetuadas anteriormente no sentido de que não restaram evidenciados prejuízos ao erário. Dessa forma, s.m.j., as conclusões contidas na instrução de peça 213 são aplicáveis à presente, no sentido de ter havido o cumprimento das finalidades para os quais os autos foram autuados."
5.	Por esse ângulo, a SeinfraUrbana propôs a adoção, em síntese, das seguintes medidas: (i) arquivamento do presente processo, sem prejuízo de tornar insubsistentes as determinações proferidas pelo item 9.3 do Acórdão 3017/2015-TCU-Plenário, com a modificação pelo Acórdão 26/2017-TCU-Plenário, ante a perda de objeto, a partir do Termo de Distrato e Ajuste de Contas publicado no Diário Oficial da União em 26/6/2017; (ii) promover, em atendimento ao item 1.8.1 do Acórdão 975/2017-TCU-Plenário, a anotação de que teria ocorrido o elevado grau de corrosão incidente sobre boa parte das estruturas metálicas inerentes ao primeiro conjunto predial já construído, sem os eventuais indícios, contudo, do comprometimento estrutural da edificação; e (iii) promover a anotação de que a solução arquitetônica para o projeto da sede do TRT da 5ª Região, com a definição predominantemente em estruturas metálicas dentro de ambiente local acentuadamente corrosivo, não tenderia a, necessariamente, resultar na acentuada elevação dos dispêndios gerais periódicos em manutenção predial, nem tenderia a resultar na inviabilidade técnico-econômica do empreendimento, desde que, periodicamente, sejam efetuadas a manutenção da pintura e a proteção catódica das estruturas.
6.	O TCU pode incorporar o parecer da unidade técnica a estas razões de decidir, sem prejuízo, porém, de discorrer diversamente sobre a solução arquitetônica e a suposta falta de elevação dos dispêndios gerais periódicos em manutenção predial, além de assinalar como prejudicadas, e não como insubsistentes, as determinações proferidas pelo item 9.3 do Acórdão 3017/2015-TCU-Plenário, com a modificação pelo Acórdão 26/2017-TCU-Plenário, ante a correspondente perda de objeto.
7.	Ocorre, todavia, que as aludidas manutenções periódicas tenderiam a ser, sim, mais dispendiosas em estruturas metálicas, até porque, nas cidades litorâneas, o dispêndio para a manutenção em estruturas metálicas com vistas a evitar a subjacente corrosão de toda a ferragem seria óbvia e evidentemente maior, na teoria, do que o contraposto dispêndio em estruturas prediais comuns em alvenaria e concreto; não subsistindo no presente momento, todavia, a necessidade de promover o eventual envio formal dessa informação aos respectivos órgãos federais, já que as correspondentes evidências não teriam sido traduzidas em efetivas métricas práticas para os cogitados dispêndios.
8.	Em face, portanto, de todo o exposto, o TCU deve apenas promover o arquivamento do presente processo, assinalando como prejudicadas as determinações proferidas pelo item 9.3 do Acórdão 3017/2015-TCU-Plenário, com a modificação pelo Acórdão 26/2017-TCU-Plenário, ante a perda de objeto, a partir do Termo de Distrato e Ajuste de Contas publicado no Diário Oficial da União em 26/6/2017, sem avaliar ou registrar, contudo, as duas anotações suscitadas pela unidade técnica.
Ante o exposto, pugno pela prolação do Acórdão ora submetido a este Colegiado.
TCU, Sala das Sessões, em 25 de maio de 2022.
Ministro-Substituto ANDRÉ LUÍS DE CARVALHO
Relator